【裁判字號】    98,台上,5589
【裁判日期】    980930
【裁判案由】    常業詐欺等罪
【裁判全文】
最高法院刑事判決            九十八年度台上字第五五八九號
上  訴  人  台灣高等法院檢察署檢察官
上  訴  人
即  被  告  甲○○
選任辯護人  李文欽律師
上  訴  人
即  被  告  乙○○
被      告  丙○○
上列上訴人等因被告等常業詐欺等罪案件，不服台灣高等法院中
華民國九十八年四月二十一日第二審更審判決（九十七年度上更
(一)字第三一號，起訴案號：台灣士林地方法院檢察署八十九年度
偵字第六六八九、八三０五號，八十九年度偵緝字第五六三號，
九十年度偵字第一五四八、八二八八、九八二二號，九十年度偵
緝字第四三二、四三五、四三七、五一七、五一八、五一九、五
五六、五六三、五六四、五六六、五八一、五八五、五八七、六
０一、六０二、六０六、六一五、六一六、六二三、六四八、六
四九、六五九、六七八、六九二、七０三、七０四、七０八、七
一七＜原判決漏載＞、七四五、七六九號，九十一年度偵字第一
四六九、一六八一號，九十一年度偵緝字第五三、六二、六九、
七０、八一、八六、九０、九二、九七、九八、一一八、一二四
、一四０、一六一、二０九、二二一、二九０、三一五、三三二
、四一０號），提起上訴，本院判決如下：
    主  文
上訴駁回。
    理  由
按刑事訴訟法第三百七十七條規定：上訴於第三審法院，非以判
決違背法令為理由，不得為之。是提起第三審上訴，應以原判決
違背法令為理由，係屬法定要件，如果上訴理由書狀並未依據卷
內訴訟資料，具體指摘原判決不適用何種法則或如何適用不當，
或所指摘原判決違法情事，顯與法律規定得為第三審上訴理由之
違法情形，不相適合時，均應認其上訴為違背法律上之程式，予
以駁回。本件原審經審理結果，認為被告丙○○連續行使偽造私
文書、業務登載不實文書及詐欺；上訴人即被告甲○○、乙○○
常業詐欺及連續行使偽造公文書、偽造私文書、特種文書、業務
登載不實文書等犯行罪證明確，因而撤銷第一審關於甲○○、乙
○○及丙○○部分之科刑判決，改判仍依想像競合犯及修正前刑
法連續犯、常業犯、牽連犯等規定，從一重論甲○○、乙○○以
共同犯常業詐欺罪，各處有期徒刑二年八月；一年八月。又論丙
○○以共同連續犯行使偽造私文書罪，處有期徒刑一年，並依中
華民國九十六年罪犯減刑條例之規定，減為有期徒刑六月。及分
別為相關從刑之宣告，丙○○部分同時為易科罰金折算標準之諭
知。已詳敘其調查、取捨證據之結果及憑以認定犯罪事實之心證
理由。並就其等否認犯行之供詞及所辯各節認非可採，詳加指駁
。一、關於得上訴第三審之丙○○行使偽造私文書部分，檢察官
上訴意旨略以：(一)、依原判決事實認定，丙○○於民國八十七年
九月二十二日，與戴俊源等國聯房屋仲介有限公司（下稱國聯公
司）人員共同以行使原判決附表（下稱附表）編號1 即元邦開發
建設有限公司（負責人：共同被告許玉華）在職證明書、八十六
年度薪資扣繳憑單方式詐得貸款新台幣（下同）七十萬元之行為
，及其另與戴俊源（另案通緝中）自八十七年十二月間起至八十
八年五月間止，連續介紹王文禧等人以行使附表編號42、45、51
、70、79、80、86、162、167、174 偽造之威爾氏企業有限公司
等在職證明書、八十七年度薪資扣繳憑單以詐貸借款，再從中取
得百分之二的介紹人佣金之行為，係出於不同之行為決意及相異
之行為型態，應屬數罪，乃原判決將丙○○自己詐貸七十萬元與
介紹他人詐貸以取得佣金之事實，依修正前刑法連續犯之規定論
處，主文亦僅就其共同連續行使偽造私文書一罪論科，則原判決
事實之認定與理由之說明及判決主文不相吻合，有理由矛盾之違
誤。(二)、丙○○於八十七年九月二十二日之借貸行為，既未經原
判決認定與八十七年十二月間起至八十八年五月間止介紹他人借
貸之行為，係基於單一之概括犯意，則判決主文遽為單一犯罪之
諭知，有理由不備之違法云云。二、關於得上訴第三審之甲○○
、乙○○行使偽造公文書、行使偽造私文書及常業詐欺部分，甲
、甲○○上訴意旨略以：(一)、原判決對於何人係與甲○○有關之
貸款人一節，未敘明其認定之依據，且未說明其認定甲○○與戴
俊源等人間具有犯意聯絡及行為分擔之理由，即遽認甲○○與戴
俊源等人共犯偽造公文書、常業詐欺取財等罪，有判決適用法則
不當及理由不備、矛盾之違法。(二)、共同被告廖惠淳（已死亡，
經原審判決公訴不受理）於審判中一再爭執伊於調查中所述非出
於真意，且與事實不符，是廖惠淳之調查筆錄應無證據能力，惟
原判決未依職權調查廖惠淳調查、審判中所述何者可採，即遽採
為證據，有判決適用法則不當及應於審判期日調查之證據而未予
調查之違法。(三)、依廖惠淳於調查中所述，足見共同被告丙○○
與甲○○既均為戴俊源之下線，且二人犯案情節相同，惟所論處
之刑度卻不合比例，即有違誤；又廖惠淳關於甲○○究係與戴俊
源或丙○○瓜分贓款部分之事實，供述前後矛盾，原判決遽採為
判決基礎，亦有未合；再以原判決既認廖惠淳所述與甲○○坦承
犯行之內容相符，則原判決未採信甲○○所為自白，逕認甲○○
係戴俊源集團之成員，有違證據法則，亦有判決理由矛盾之違法
。(四)、證人張逢福於偵查中所述，屬傳聞證據，且甲○○業於原
審前審爭執張逢福偵查中供述無證據能力，原判決遽採為判決基
礎，已有違誤；又原判決未說明不採張逢福於第一審經詰問後，
所為較有利於甲○○之供述之理由，有違經驗及論理法則，且有
判決不備理由之違法。(五)、原判決並無其他積極證據足資證明甲
○○該當常業詐欺罪、偽造文書罪之構成要件，自無法為甲○○
有罪之認定，又原判決事實與理由中，對於丙○○與戴俊源等人
或甲○○是否為共同正犯一節，認定前後不一，俱與證據法則有
違，併有判決理由矛盾之違法等語。乙、乙○○上訴意旨略稱：
(一)、乙○○當時受僱於國聯公司擔任會計，係依戴俊源之指示，
將戴俊源所提供之貸款人扣繳憑單及在職證明書，蓋上由戴俊源
事先請人刻好之公司大小章，乙○○對其真偽並無能力加以判斷
，原判決所為此部分認定，即有違誤。(二)、原判決理由認定乙○
○有行使偽造勞工保險卡之事，惟附表之「偽造或登載不實之文
件」一欄中，並無偽造勞工保險卡之記載，且原判決對於勞工保
險卡係由何人如何製作、於本案影響為何，及乙○○有無參與此
項製作行為等情，未敘明其憑以認定之理由，有認定事實與理由
說明不相一致及理由不備之違誤。(三)、乙○○涉案程度較同案被
告甲○○輕微，且乙○○涉案時年僅二十餘歲，是原判決所為量
刑，有違比例原則及平等原則。(四)、新修正刑法第二十八條規定
，關於共同正犯之範圍已有限縮，是新舊法就共同正犯之範圍既
有所變動，自屬犯罪後法律有變更之情形，原判決未依乙○○涉
案情節及程度為有利或不利之比較，有判決不適用法則之違法云
云。惟按：(一)、被告以外之人於檢察事務官、司法警察官或司法
警察調查中所為之陳述，與審判中不符時，其先前之陳述具有較
可信之特別情況，且為證明犯罪事實存否所必要者，得為證據；
又被告以外之人於審判中死亡者，其於檢察事務官、司法警察官
或司法警察調查中所為之陳述，經證明具有可信之特別情況，且
為證明犯罪事實存否所必要者，得為證據。刑事訴訟法第一百五
十九條之二、第一百五十九條之三第一款分別定有明文。原判決
已就證人即共同被告廖惠淳業於九十六年十月二十二日死亡，其
於調查中就其受戴俊源僱用，自八十七年六月起任職於國聯公司
，並參與犯罪之陳述，固為被告甲○○以外之人於審判外之陳述
，然其於調查中先前所為陳述，具有可信之特別情況，復為證明
甲○○犯罪事實之存否所必要，因認有證據能力等理由詳為論斷
說明，於法並無不合，不容任意指為違法。(二)、刑事訴訟法有關
傳聞法則及例外之規定（第一百五十九條至第一百五十九條之五
），如條文已明定得為證據者（如第一百五十九條之一第一項）
，或依規定原則上有證據能力，但當事人未抗辯其有例外否定證
據能力之情形者，即無庸就其如何具有證據能力特為說明。同法
第一百五十九條之一第二項規定：「被告以外之人於偵查中向檢
察官所為之陳述，除顯有不可信之情況者外，得為證據。」已揭
示被告以外之人於偵查中向檢察官所為之陳述，原則上為有證據
能力，僅於顯有不可信之情況，始例外否定其得為證據。是被告
如未主張顯有不可信之情況時，檢察官自無從就無該例外情形而
為舉證，法院亦無庸在判決中說明無例外情形存在之必要；僅於
被告主張有例外情形而否定其得為證據時，法院始須就有無該例
外情形予以調查審認。卷查甲○○於原審對於證人張逢福於偵查
中向檢察官所為之陳述有無證據能力，並未加以爭執（按：甲○
○於九十五年八月七日提起第三審上訴，就此固曾爭執，但於原
審更審中則未加以爭執，見本院前審卷及原審更一卷），原則上
具有證據能力，原判決未說明其無例外不得作為證據之理由，揆
諸上開說明，亦無違法可言。甲○○上訴意旨執此指摘，尚非合
法之第三審上訴理由。(三)、證據之取捨及犯罪事實之認定，乃事
實審法院之職權，苟其取捨，不違背經驗法則或論理法則，不得
任意指為違法；又證據之證明力如何，由事實審法院本於確信自
由判斷之，此項自由判斷之職權行使，苟係基於吾人日常生活之
經驗，而未違背客觀上應認為確實之定則，又已敘述其何以為此
判斷之理由者，亦不容漫指為違法，而據為適法之第三審上訴理
由。原判決業已依憑甲○○、乙○○及丙○○之部分自白，共同
被告廖惠淳等人之供述，及告訴人之指訴，證人張逢福等人之證
述，及參酌卷附貸款人之徵信調查表、附表第(四)項所示各該貸款
人之偽造或登載不實之在職證明書、扣繳憑單及偽造之勞工保險
卡，各該貸款人之攤還收息記錄查詢表，台灣兆偉黃金股份有限
公司等公司變更登記事項卡，勞工保險局書函，財政部國稅局函
等證據資料，憑以認定甲○○、乙○○與戴俊源等人共同行使偽
造公文書等罪之論證。而以甲○○、乙○○所辯均係事後卸責之
詞，殊無足取，於理由依憑調查所得之證據，詳加指駁論述。並
說明：乙○○、甲○○與戴俊源、劉冠伶、廖惠淳、「梁明照」
、「陳先生」等人就上開常業詐欺等犯行均有犯意聯絡、行為分
擔，應論以共同正犯。又其等與丙○○等人分別就個別之詐欺取
財等犯行間亦有犯意聯絡、行為分擔，應分別論以共同正犯。此
屬事實審法院證據取捨之職權判斷，並無違背客觀存在之經驗法
則或論理法則，自不容甲○○、乙○○漫事指為違法。(四)、附表
編號69、73、140 部分第(四)項已記載甲○○、乙○○與戴俊源等
人共同偽造勞工保險卡，並於理由說明其等此部分所為應負共同
行使偽造勞工保險卡之罪責，核無不合。上訴意旨仍執此指摘，
自非合法上訴理由。(五)、修正前刑法連續犯係指行為人基於概括
之犯意，連續數行為，觸犯構成要件相同之罪名而言。原判決已
就本案丙○○於八十七年九月二十二日自己詐貸七十萬元部分，
及自八十七年十二月間起至八十八年五月間止，共同參與紀智絃
等多人詐貸以賺取佣金部分，犯罪時間緊接，且構成要件相同，
二部分係基於概括犯意為之，應按修正前刑法連續犯論以裁判上
一罪，予以說明。檢察官上訴意旨主張應予分論併罰，並謂原判
決有理由不備、矛盾之違法，核屬憑持己見之任意指摘，不得執
為合法之第三審上訴理由。又雖原判決事實欄就丙○○犯意之記
載，行文有欠周全，然綜合全案情節及由原判決之全部意旨觀之
，尚不影響丙○○係基於概括犯意，應論為連續犯之認定，此與
違背法令之情形有間，亦不得據以提起第三審上訴。(六)、量刑之
輕重，係屬事實審法院得依職權自由裁量之事項，苟於量刑時，
已依行為人之責任為基礎，並斟酌刑法第五十七條各款所列情狀
，而未逾越法定範圍，又未濫用其職權，即不得遽指為違法。原
判決於量刑時，已依上揭規定，審酌乙○○、甲○○不思正當之
職，竟與戴俊源等人共同籌組詐騙集團，利用開設國聯公司之名
義，與江惠祺等各貸款關係人，共同偽造文件虛增信用而向銀行
詐辦貸款，詐騙近億元鉅款，危害社會金融秩序甚鉅，惡性重大
，惟其等個人獲利尚屬不多、犯罪動機、手段等一切情狀；及丙
○○除本人詐貸外，另介紹他人行使偽造文書或業務登載不實文
書以詐貸款項，犯後於第一審尚能坦承犯行，及所生損害、犯罪
動機等一切情狀，分別判處如上揭所示之有期徒刑，既未逾越法
定刑度，又未濫用自由裁量之權限，上訴意旨，單純就科刑輕重
而為爭執，亦不得執為合法之第三審上訴理由。(七)、依原判決之
認定，乙○○與共同正犯甲○○等人均實際參與本件常業詐欺等
犯罪行為之實行，且依刑法修正前後之規定，均應論乙○○等人
以共同正犯，原判決理由未說明刑法第二十八條之修正，是否屬
於法律之變更及應否為新舊規定之比較，因於判決結果並無影響
，就此指摘，仍非第三審上訴之適法理由。(八)、其餘上訴意旨，
經核係置原判決所為明白論斷於不顧，仍持已為原判決指駁之陳
詞再事爭辯，及對於事實審法院取捨證據與自由判斷證據證明力
之職權行使，或就與判決本旨無關之枝節事項，徒以自己之說詞
，任意指摘，難認已符合首揭法定之第三審上訴要件。檢察官及
甲○○、乙○○此部分上訴均違背法律上之程式，俱應予駁回。
次按裁判上一罪案件之重罪部分得提起第三審上訴，其輕罪部分
原雖不得上訴，因審判不可分原則，第三審法院亦應併予審判，
係指重罪部分之上訴合法為前提，如該上訴為不合法，第三審法
院既應從程序上予以駁回，而無從為實體上之判決，對於輕罪部
分自無從適用審判不可分原則，併為實體上審判。原判決認甲○
○、乙○○二人牽連犯刑法第二百十六條、第二百十二條行使特
種文書罪及同法第二百十六條、第二百十五條行使業務登載不實
文書罪部分；丙○○牽連犯同法第二百十六條、第二百十五條行
使業務登載不實文書罪及同法第三百三十九條第一項詐欺罪部分
，核係刑事訴訟法第三百七十六條第一款、第四款所列不得上訴
於第三審法院之案件。甲○○、乙○○對重罪之行使偽造公文書
等罪部分；檢察官對張順鵬所犯重罪之行使偽造私文書罪部分，
分別所提起之第三審上訴，既屬不合法而應從程序上予以駁回，
則不得上訴第三審之上開行使業務登載不實文書等罪部分，已無
從併為實體上審判，自應併予駁回。
據上論結，應依刑事訴訟法第三百九十五條前段，判決如主文。
中    華    民    國  九十八  年    九    月   三十   日
                      最高法院刑事第九庭
                          審判長法官  邵  燕  玲
                                法官  李  伯  道
                                法官  孫  增  同
                                法官  李  英  勇
                                法官  呂  丹  玉
      本件正本證明與原本無異
                                      書  記  官
中    華    民    國  九十八  年    十    月    二    日
                                                     R


司法院資訊處製作；財團法人民間司法改革基金會備份。
